臺灣臺中地方法院民事判決　　　　　　　 94年度訴字第173號
原　　　告　乙○○
訴訟代理人　戊○○
被　　　告　甲○○
兼　右一人
特別代理人　丙○○
共　　　同
訴訟代理人　洪崇欽律師
複　代理人　楊俊彥律師
上列當事人間請求塗銷所有權登記事件，本院於民國94年8月8日
言詞辯論終結，判決如下：
    主      文
原告之訴駁回。
訴訟費用由原告負擔。
    事實及理由
甲、程序方面：
    被告甲○○於起訴後已呈植物人狀態，顯已無訴訟能力，又
    其並未宣告禁治產而無法定代理人，嗣經其子即被告丙○○
    聲請選任特別代理人，並經本院於民國94年2月3日裁定選任
    被告丙○○為被告甲○○於本件訴訟之特別代理人，合先敘
    明。
乙、實體方面：
一、原告起訴主張：
  (一)被告甲○○積欠原告工程款新台幣（下同）11萬元，及自90
    年4月28日起至清償日止，按年息百分之5計算之利息，另甲
    ○○積欠原告管理費40萬5690元，及自88年9月15日起至清
    償日止按年息百分之5計算之利息，分別經台灣高等法院台
    中分院以91年度上易字第89號、最高法院以93年度台上字第
    1574號判決確定，惟迄今仍未還款。被告甲○○分別於88年
    2月12日、88年2月25日，將其所有坐落台中市○○區○○段
    387地號、應有部分12分之1之土地及其上門牌號碼台中市○
    ○區○○街25巷51號1樓（建號台中市○○區○○段8857號
    ）建物（下稱系爭房地），以買賣為原因，辦理所有權移轉
    登記予其子即被告丙○○。被告甲○○、丙○○間之買賣係
    屬通謀虛偽表示，原告得訴請確認被告間之上開買賣關係不
    存在，並請求被告丙○○塗銷系爭房地所有權移轉登記。又
    縱認被告二人間之買賣行為非屬虛偽意思表示，然被告二人
    均明知被告甲○○與原告間有債務糾紛，不論被告二人就系
    爭房地之移轉行為係有償或無償，均屬詐害行為，爰依民法
    第244條第1、2項之規定，請求如備位聲明所載。
  (二)對被告抗辯之陳述：
    關於備位聲明，原告於鈞院90年度訴字第1254號給付工程款
    事件，當時雖已知被告甲○○將系爭房地所有權移轉予被告
    丙○○，惟因被告甲○○表示其年紀已大，不能辦貸款而將
    系爭房地移轉予丙○○，然當時尚不知有虛偽假買賣之行為
    ，上開給付工程款事件於93年7月29日，經最高法院駁回上
    訴確定後，原告於同年11月間聲請強制執行時，因被告甲○
    ○已脫產致無法執行，始發現系爭房地以假買賣方式移轉登
    記予被告丙○○，原告於94年1月10日起訴，並未逾撤銷權
    行使之1年除斥期間。
  (三)聲明：
    1.先位聲明：(1)確認被告甲○○與被告丙○○就系爭房地之
      買賣關係不存在。(2)被告丙○○就系爭房地，分別於88年
      2月25日、88年2月12日，以買賣為原因而為之所有權移轉
      登記應予塗銷。
    2.備位聲明：被告甲○○與被告丙○○間就系爭房地所為買
      賣行為及移轉所有權登記行為應予撤銷，被告丙○○應塗
      銷上開所有權移轉登記。
二、被告則以：
  (一)原告主張被告二人係通謀虛偽意思表示，自應由原告負舉證
    責任，惟原告無法提出任何實證，其先位聲明之請求，自無
    理由。又原告主張被告二人有詐害債權之行為云云，惟原告
    亦未具體提出說明及舉證；又原告於鈞院90年度訴字第1254
    號給付工程款事件起訴時，起訴狀內已提出系爭8857建號建
    物謄本，其上記載建物之所有權人為被告丙○○，且該謄本
    列印時間係90年1月16日，顯見原告至遲於90年1月16日，即
    已知悉系爭房地所有權已移轉予被告丙○○，原告遲至94年
    1月10日始提起本件訴訟，該撤銷權已逾一年之除斥期間，
    是其備位聲明之請求，亦無理由。
  (二)又本件係因79年間，被告丙○○以其配偶楊麗月名義，投資
    被告甲○○開設之鑫鑫建設開發股份有限公司，事後該公司
    結束營業，而被告甲○○先前又陸續向被告丙○○借款未還
    ，乃將系爭房地以176萬2400元賣予被告丙○○，用以抵償
    所欠投資款81萬元及95萬2400元，足見被告二人間就系爭房
    地確有成立買賣關係。
  (三)聲明：原告之訴駁回。
三、法院之判斷：
  (一)本件原告主張被告甲○○分別積欠其11萬元、40萬零5690元
    ，及遲延利息，其中11萬元部分經本院以90年度訴字第1254
    號、台灣高等法院台中分院91年度上易字第89號判決確定，
    另40萬56 90元部分經本院以88年度訴字第2138號、台灣高
    等法院台中分院89年度上易字第229號、最高法院93年度台
    上字第1574號判決確定，被告甲○○迄今未還款，復分別於
    88年2月12日、88年2月25日，將其所有坐落台中市○○區○
    ○段387地號、應有部分12分之1之土地及其上門牌號碼台中
    市○○區○○街25巷51號1樓（建號台中市○○區○○段885
    7號）建物，以買賣為原因，辦理所有權移轉登記予其子即
    被告丙○○等情，為被告二人所不爭執，並有上開民事判決
    書影本、系爭土地及建物謄本附卷可稽，堪信原告此部分之
    主張為真實。
  (二)又原告先位主張被告二人間以買賣為原因，所為系爭房地之
    所有權移轉登記，係屬通謀虛偽意思表示，另備位主張被告
    二人間就系爭房地所為買賣行為及所有權移轉登記係詐害債
    權之行為，惟均為被告否認，並以前揭詞置辯。是本件應審
    究者厥為：(1)先位聲明部分：被告二人間是否通謀虛偽意思
    表示而成立買賣契約？(2)備位聲明部分：被告二人間之買賣
    契約及系爭房地之移轉登記是否屬詐害債權之行為？又原告
    就該詐害債權之撤銷權是否已逾除斥期間？
  (三)按當事人主張有利於己之事實者，就其事實有舉證之責任，
    民事訴訟訴法第277條定有明文。又第三人主張表意人與相
    對人通謀而為虛偽意思表示者，該第三人應負舉證之責，最
    高法院48年度台上字第29號判例亦可參照。本件原告主張被
    告二人間就系爭房地通謀虛偽意思表示而成立買賣契約，則
    其就虛偽成立買賣一事負有舉證之責，亦即原告應證明被告
    二人間就上開買賣契約係出於互相故意為非真意之表示。
  (四)經查，證人丁○○於本院審理中證稱：「（被告間就系爭雷
    中街二十五巷五一號一樓房地過戶情形如何？）我是代書，
    本件是我經手辦的，當時那棟有六層，一開始甲○○將其中
    三層（三、五、六樓）給了他的子女張德俐、丙○○、張德
    仁，另外三層登記起造人甲○○、戴國斌名義，後來甲○○
    、戴國斌又將他們自己的三層給了他們的子女，是在辦理第
    一次保存登記後一陣子，甲○○、戴國斌一起到我那裡說要
    把另外三戶也過戶給子女，登記六樓的就分配給一樓，三樓
    的分配到二樓，五樓的分配到四樓，本件系爭一樓原本登記
    在被告甲○○名下，後來他過戶給丙○○。至於甲○○、戴
    國斌為何要將他們名下的三層樓再過戶給小孩，我就不清楚
    了」、「（當時有無看到他們寫買賣合約書？）沒有。是我
    幫他們寫的定型化的買賣契約書，再由甲○○把他自己及丙
    ○○的印章交給我蓋在契約書上的」等語（見本院94年4月
    18日言詞辯論筆錄）；證人丁○○復於本院審理中證述：「
    （幫兩造辦理系爭房地移轉登記，有無買賣契約書？）當時
    是用定型化的『建築改良物及土地買賣所有權移轉契約書』
    ，是用電腦打字直接列印，該內容是制式化的，價金的部分
    沒有提到，該契約書記載『登記完畢一次付清』是為了避免
    繳交千分之四的印花稅，除了系爭房地外，另外就該棟二、
    四樓當時也同時由我辦理，由原所有權人甲○○、戴國斌二
    人移轉登記給其他子女，張德俐、張德仁」、「（本件有無
    辦理公證？）有辦理公證，公證書上記載的傅秋寧是我事務
    所的人員，公證的部分由他辦理，而該系爭房地買賣過戶是
    由我處理」等語（見本院94年7月6日言詞辯論筆錄），又被
    告間確有以「買賣」為原因而移轉系爭房地，並由被告丙○
    ○繳交買賣契稅，且建物買賣所有權移轉契約亦經公證等情
    ，有台中市地政事務所94年6月20日中正地所四字第9400086
    92號函所附公證書、88年度契稅繳款書、建築改良物買賣所
    有權移轉契約書附卷可稽，則被告二人間就系爭房地既有買
    賣契約書之簽訂，且該契約書亦經公證，足見被告二人間就
    系爭房地有買賣之事實。再者，被告二人均為原告之債務人
    ，且被告丙○○積欠原告23萬9424元等情，亦有本院88年度
    訴字第2138號、台灣高等法院台中分院89年度上易字第229
    號、最高法院93年度台上字第1574號民事判決影本附卷可稽
    ，雖本件系爭房地移轉予被告丙○○時，該債權之存否尚在
    爭執訴訟中，然被告二人若係為出於避免系爭房地遭原告聲
    請強制執行，始辦理所有權移轉登記，又豈有將系爭房地移
    轉登記予積欠原告債務之被告丙○○，而仍甘冒遭原告對被
    告丙○○聲請強制執行之理？又原告主張被告二人間之買賣
    係屬通謀虛偽意思表示乙節既為被告二人所否認，原告復無
    法舉證證明被告二人就系爭房地通謀而為虛偽買賣之事實，
    其主張被告二人間之買賣關係及移轉所有權之物權行為均屬
    通謀虛偽意思表示而無效等語，尚屬無據，其為先位訴之聲
    明，於法自有未合，應無理由。
  (五)次按債務人所為之有償行為，於行為時明知有損害於債權人
    之權利者，以受益人於受益時亦知其情事者為限，債權人得
    聲請法院撤銷之；又前條撤銷權，自債權人知有撤銷原因時
    起，一年間不行使，或自行為時起，經過十年而消滅，民法
    第244條第2項、第245條分別定有明文。又按民法第244條所
    稱債務人所為之無償行為或有償行為，均係真正成立之行為
    ，不過因其行為有害於債權人之權利，乃許債權人於具備同
    條所定要件時聲請法院撤銷；又債權人如欲聲請法院予撤銷
    ，必先證明自己之權利係因該項行為致受損害而後可，否則
    即無撤銷權行使之可言，最高法院26年度上字第609號、48
    年度台上字第338號判例可資參照。
  (六)本件被告二人間就系爭房地所為之移轉登記係以買賣為原因
    ，且該買賣契約亦經公證，已如前述，是其屬有償行為甚明
    ，原告主張依民法第244條第1項規定請求，自屬無據。又被
    告二人均為原告之債務人，亦如前述，雖兩造間債務關係之
    存否於系爭房地移轉時尚有爭執，然被告甲○○若有詐害原
    告債權之意，其自應將系爭房地移轉予被告丙○○以外與原
    告間毫無債務糾紛之第三人，而非移轉予被告丙○○，且原
    告就被告二人有詐害債權一事亦未舉證證明之，是難認被告
    二人主觀上有以該買賣行為詐害原告債權之意。再者，原告
    於本院90年度訴字第1254號給付工程款事件起訴時，於起訴
    狀內業已提出系爭8857建號建物登記謄本，而該建物登記謄
    本上即記載建物之所有權人為被告丙○○，而原告就上開事
    件係於90年4月19日起訴，此業經本院調閱該90年度訴字第
    1254號民事卷宗內起訴狀上之收狀章核閱屬實，是原告至遲
    於90年4月19日，即已知悉系爭房地系爭房地所有權已移轉
    予被告丙○○甚明，原告所稱其係於93年11月間聲請強制執
    行時，始知系爭房地移轉登記予被告丙○○云云，顯不足採
    。又原告係於94年1月10日始依民法第244條第1、2項行使撤
    銷權而提起本件訴訟，有本件起訴狀上之收狀章可稽，是其
    顯已逾民法第245條之一年除斥期間，是原告備位聲明，以
    民法第244條第1、2項為由，請求撤銷被告二人間系爭房地
    之買賣行為，並塗銷其所有權移轉登記，亦屬無據，不應准
    許。
  (七)綜上所述，本件被告二人間就系爭房地之買賣，既非通謀虛
    偽意思表示，亦無詐害債權之意思，且撤銷權之行使亦已逾
    一年之除斥期間。從而原告提起本訴，無論其先位聲明或備
    位聲明，均無理由，應予駁回。
四、本件事證已臻明確，兩造其餘之攻擊防禦方法，與判決基礎
    之事實及結果並無影響，爰不予審酌，併此敘明。
五、訴訟費用負擔之依據：民事訴訟法第78條。
中　　華　　民　　國　　94　　年　　8　　月　　 31　　日
                  民事第三庭    法　官　卓進仕
以上正本係照原本作成。
如對本判決上訴，須於判決送達後廿日內向本院提出上訴狀（須
附繕本）。
中　　華　　民　　國　　94　　年　　8　　月　　 31　　日
                                書記官
